臺灣高等法院臺中分院民事判決　　　　 94年度上易字第242號
上　訴　人　甲○○
訴訟代理人　陳玉盆
被 上訴 人　乙○○
訴訟代理人　黃呈利律師
上列當事人間請求損害賠償事件，上訴人對於中華民國94年4月
29日臺灣臺中地方法院第一審判決（93年度訴字第1443號），提
起上訴，本院於94年7月19日言詞辯論終結，判決如下：
    主 　　 文
原判決關於駁回上訴人後開第二項之訴部分，及訴訟費用之裁判
除確定部分外均廢棄。
被上訴人應再給付上訴人新台幣貳拾柒萬伍仟貳佰壹拾元，及自
民國九十三年九月十四日起至清償日止按年利率百分之五計算之
利息。
其餘上訴駁回。
第一、二審訴訟費用除確定部分外，由被上訴人負擔五分之一，
餘由上訴人負擔。
    事實及理由
一、本件上訴人主張：被上訴人於民國91年6月12日11時45分許
    ，駕駛車號ＰＪ－6831號自用小客車沿台中縣神岡鄉○○路
    由東往西行駛，在行經該路與國道中山高速公路豐原交流道
    交岔口欲駛上匝道時，本應注意車前狀況，並隨時採取必要
    之安全措施，而依當時情況又非不能注意，竟疏未注意，貿
    然右轉。適逢上訴人騎乘腳踏車，亦沿中山路由東往西行進
    ，因而發生碰撞，致上訴人人車倒地後，受有急性硬腦膜下
    出血之傷害，經治療後，仍留有神經傷害之後遺症，目前言
    語及神智反應遲鈍，影響日常之應對及處理能力，而受有重
    傷害，爰依侵權行為法律關係請求被上訴人賠償所支出之醫
    療費用新台幣（下同）32,340元、看護費用90,000元、喪失
    勞動能力損害1,310,400元（上訴人腦部受有重傷，終身不
    能工作，屬勞工保險殘廢給付標準之第3級殘廢，上訴人受
    傷前，其獨資經營之銀樓年營業額為569,563元，平均每日
    收入為1,560元，依勞工保險殘廢給付標準表之規定，請求
    賠償840日之勞動能力損害）及精神慰撫金1,000,000元。經
    原審審理結果，認被上訴人應賠償上訴人醫療費用4,234元
    、看護費用67,500元、喪失勞動能力損害190,080元（喪失
    勞動能力1年，依勞工基本工資每月15,840元計算）及精神
    慰撫金800,000元，共1,061,814元，扣除上訴人所受領之汽
    車強制責任保險給付980,000元，判決命被上訴人給付
    81,814元，而駁回上訴人其餘請求。上訴人就原審駁回其醫
    療費用28,106元（32,340－4,234＝28,106）、勞動能力損
    害1,120,320元（1,310,400－190,080＝1,120,320）及精神
    慰撫金200,000元（1,000,000－800,000＝200,000）部分聲
    明不服，求為命被上訴人除原審所命給付之金額外，應再給
    付1,348,426元，及自起訴狀繕本送達翌日即93年9月14日起
    算法定遲延利息之判決（原審所命被上訴人給付之81,814元
    ，及自93年9月14日起算之法定遲延利息，未據被上訴人提
    起上訴，此部分業已確定）。
二、被上訴人則以：醫療費用28,106元係健保部分負擔額，該費
    用是否與本件事故有關由醫療費用收據中所載收費項目難以
    判斷；又上訴人所經營之銀樓依91年度營利事業所得稅結算
    申報書所載，其全年分配盈餘僅28,478元，上訴人以營業收
    入569,563元計算勞動能力損害之賠償，亦有未洽，且上訴
    人之勞動能力是否完全喪失以行政院國軍退除役官兵輔導委
    員會台中榮民總醫院（下稱台中榮民總醫院）鑑定報告所表
    示「短期記憶變差，兩年來有困難找到工作」，仍有疑問；
    再精神慰撫金部分原審判決高達800,000元，上訴人請求再
    給付200,000元，以被上訴人從事攤販工作，收入不固定，
    實無能力負擔高額賠償等語，資為抗辯。
三、上訴人主張被上訴人於91年6月12日11時45分許，駕駛車號
    ＰＪ－6831號自用小客車，於行經台中縣神岡鄉○○路與國
    道中山高速公路豐原交流道交岔路口右轉匝道時，疏未注意
    乃擦撞直行之上訴人腳踏車，致上訴人人車倒地後，受有急
    性硬腦膜下出血之事實，業據提出行政院衛生署豐原醫院診
    斷証明書、醫療費用証明書為証，並有台灣台中地方法院92
    年度交易字第224號及本院93年度交上易字第650 號被上訴
    人過失傷害案件偵審卷及刑事判決可稽。被上訴人於原審雖
    否認上情，並辯稱伊沒有撞到上訴人云云，惟查被上訴人確
    於前開時地駕車發生車禍致上訴人受傷之事實，有經被上訴
    人簽名之道路交通事故處理紀錄登記簿附於上開刑事卷內可
    稽，且現場處理警員徐國清亦於刑事偵查中明確證稱：有提
    示該道路交通事故處理紀錄登記簿予被上訴人等語（見92年
    偵字第529號偵查卷第33頁）；復依上訴人之腳踏車躺臥處
    與被上訴人之汽車停放處僅相距約1、2公尺，足見被上訴人
    於感覺到上訴人之腳踏車倒地後立即停車，被上訴人應係在
    二車擦撞時即已察覺，故能及時停車，且以被上訴人之車係
    行駛快車道右轉匝道而行，上訴人則係直行慢車道，二車行
    向有交會之處，且該處與腳踏車倒地之處甚近，應可判定上
    訴人之腳踏車係與被上訴人汽車交會後倒地；復有台中縣警
    察局道路交通事故調查報告表、現場照片附於上開刑事卷可
    稽，被上訴人辯稱未撞及上訴人云云，顯不可採。按汽車行
    駛時，駕駛人應注意車前狀況及兩車併行之間隔，並隨時採
    取必要之安全措施，道路交通安全規則第94條第3項定有明
    文。被上訴人駕駛自用小客車，自應注意上開規定，且依其
    狀況，又非不能注意，竟疏未注意為之，於欲駛越腳踏車時
    未保持安全距離，隨即右轉，乃擦撞上訴人，致上訴人倒地
    受傷，被上訴人顯有過失。本件復經送請台灣省台中縣區車
    輛行車事故鑑定委員會鑑定及台灣省汽車肇事覆議鑑定委員
    會覆議結果，亦持相同看法，有鑑定意見書及覆議函附於上
    開刑事卷內可稽，益證被上訴人之行為有過失。又上訴人因
    本件車禍受有急性硬腦膜下出血之傷害，經治療後，仍留有
    神經傷害之後遺症，目前言語及神智反應遲鈍，影響日常之
    應對及處理能力，此業經本院刑事庭囑託台中榮民總醫院對
    上訴人為精神鑑定，其結果認上訴人因此車禍之腦傷已達重
    傷害程度，有鑑定報告書可稽（附本院93年交上易字第650
    號卷第62至66頁）。是被上訴人前開過失行為與上訴人所受
    之前開傷害間，顯有相當因果關係，亦堪認定。
四、按因過失，不法侵害他人之權利者，負損害賠償責任；汽車
    在使用中加損害於他人者，駕駛人應賠償因此所生之損害；
    不法侵害他人之身體或健康者，對於被害人因此喪失或減少
    勞動能力，應負損害賠償責任；不法侵害他人之身體、健康
    ，被害人雖非財產上之損害，亦得請求賠償相當之金額，民
    法第184條第1項前段、第191條之2前段、第193條第1項、第
    195條第1項前段分別定有明文。本件被上訴人因前開行為，
    致上訴人受有損害，則上訴人請求被上訴人賠償其財產及非
    財產上之損害，自屬有據。茲就上訴人所請求賠償之醫療費
    用、勞動能力損害及精神慰撫金等損害，除原審所判決之醫
    療費用4,234元、勞動能力損害190,080元及精神慰撫金
    800,000元外，再賠償醫療費用28,106元、勞動能力損害
    1,120,320元及精神慰撫金200,000元，是否有理，分述於下
    ：
    (一)醫療費用28,106元部分：此部分醫療費用係屬全民健保病
      患部分負擔額，該病患部分負擔額乃上訴人所繳納，而非
      由全民健康保險局支付，上訴人自得請求被上訴人賠償此
      部分之28,106元醫療費用。再依卷附之診斷證明書及醫療
      費用證明書所示，上訴人於車禍受傷後91年6月12日急診
      入院，施緊急開顱手術於91年7月11日出院，91年9月26日
      再入院施顱骨整型手術於91年10月5日出院，而上訴人所
      支付之上開醫療費用，即係91年6月12日至91年7月11日及
      91年9月26日至91年10月5日住院期間之醫療費用，是上訴
      人所支付之上開醫療費用，即為被上訴人肇事致上訴人受
      傷之醫療費用，被上訴人認此部分之醫療費用是否與本件
      事故有關由醫療費用收據中所載收費項目難以判斷，要無
      可採，其請求本院向行政院衛生署豐原醫院函查此部分之
      醫療費用是否與本件之事故有關，自無必要。
    (二)勞動能力損害1,120,320元部分：上訴人主張其原獨資經
      營金永山銀樓，於本件車禍受傷後無法再經營銀樓業務，
      乃將銀樓交由其子許文科經營，業據提出金永山銀樓91年
      度營利事業所得稅結算申報書及台中縣政府營利事業登記
      證為證，由該營利事業所得稅結算申報書及營利事業登記
      證所載，可知金永山銀樓之負責人原為上訴人，之後由許
      文科申請營利事業變更登記，負責人變更為許文科，金永
      山銀樓之組織型態為獨資，再依該營利事業所得稅結算申
      報書載明金永山銀樓未有薪資支出，足見金永山銀樓在上
      訴人車禍受傷之前係由上訴人獨自經營，並未僱用他人協
      助。而上訴人車禍受傷後之精神狀態經台中榮民總醫院於
      93年11月23日鑑定結果為「許員於發生車禍後，出現急性
      硬腦膜下出血，意識昏迷，施顱骨切開術取出血塊。當時
      有嚴重的認知功能退化的情形，一般日常生活需旁人協助
      ，無法自理。目前前來受測時，許員已經有明顯的改善，
      對於一般對話可以理解，但是反應較遲緩，內容的敘述容
      易出現前後不連貫、矛盾的情形。對於人、事、物定向感
      ，許員會出現混淆的情形，短期記憶變差，兩年來許員有
      困難找到工作。有困難回到之前的功能狀況。許員目前的
      功能比車禍後有明顯的進步，但仍比車禍前退化，記憶力
      較差，應對進退較呆滯。許員目前的智能落在邊緣智能到
      輕度智力不足的範圍。許員車禍前可以從事穩定的工作，
      但目前語言表達仍較不流暢，仍無法勝任過去工作，顯示
      目前其認知功能有明顯下降的情形。」此有該醫院之精神
      鑑定報告書附於本院93年度交上易字第650號刑事卷可稽
      ，上訴人對於人、事、物定向感會出現混淆的情形，記憶
      力變差，應對進退較呆滯，語言表達較不流暢，認知功能
      有明顯下降，智能落在邊緣智能到較輕度智力不足範圍，
      上訴人自無法再繼續從事銀樓之經營工作，該鑑定報告亦
      認上訴人無法再勝任過去之工作。雖該鑑定報告謂上訴人
      兩年來有因難找到工作，惟上訴人係於91年6月12日車禍
      受傷，至台中榮民總醫院93年11月23日鑑定時已超過2年5
      個月，該鑑定報告既認上訴人於鑑定當時仍無法勝任過去
      工作，顯然上訴人不能繼續從事銀樓之經營工作應不只2
      年，上訴人無法經營銀樓業務應超過2年5個月，是上訴人
      請求被上訴人賠償其840日即91年6月12日至93年9月29日
      未滿2年4個月不能經營銀樓業務之損失，尚無不合。又上
      訴人為32年7月14日生，91年6月12日受傷時為59歲，而勞
      工依勞動基準法第54條第1項第1款之規定，應於60歲強制
      退休，但上訴人為銀樓負責人，並非勞工階級，自無60歲
      應強制退休之問題，上訴人請求勞動能力損害之賠償，即
      不受60歲之限制。至上訴人以金永山銀樓91年度營業額
      569,563元，平均每日收入1,560元，作為其請求賠償之基
      準，然上訴人91年度金永山銀樓之營業額係其全年之營業
      收入，上訴人取得該營業收入尚須支付營業成本，依金永
      山銀樓91年度營利事業所得稅結算申報書所載，上訴人全
      年分配之盈餘僅28,478元，則上訴人主張以營業額569,563
      元計算其損害，應無可採。是就上訴人不能經營銀樓業務
      所受之損害，本院認上訴人要使其銀樓繼續營業，即必須
      僱工經營，支付工人薪資，以勞工基本工資每月15,840元
      即每日528元而言，上訴人自應支付2年3個月又18天共
      437,184元 (15,840×27+528×18＝437,184)，故上訴人
      所受之損害即相當於應支付437,184元之薪資，扣除原審
      所判之190,080元，上訴人尚得請求賠償247,104元。
    (三)精神慰撫金200,000元部分：上訴人因本件車禍受有急性
      硬腦膜下出血，先後於91年6月12日至91年7月11日及91年
      9月26日至91年10月5日住院接受開顱手術及顱骨整型手術
      ，經治療後，仍留有神經傷害之後遺症，目前言語及神智
      反應遲鈍，影響日後之應對及處理能力，上訴人自受有極
      大之痛苦。原審斟酌上訴人因本件車禍所受之傷害及上訴
      人現年62歲，國小畢業，原經營金永山銀樓，被上訴人54
      歲，國小畢業，現從事攤販工作，收入不固定，上訴人有
      房屋1筆、土地2筆，被上訴人與他人共有房屋1筆、自有
      汽車1輛（詳卷附財政部台灣省中區國稅財產歸屬資料清
      單）等一切情狀後，認上訴人請求賠償慰撫金額以800,000
      元為相當，並無不當，上訴人再請求賠償200,000元，應
      不予准許。
　　(四)綜上所述，被上訴人所應再賠償上訴人之金額為醫療費用
  　　28,106元及勞動能力損害247,104元，共275,210元。
五、上訴人除原審所命被上訴人給付之81,814元外，再請求被上
    訴人給付1,348,426元，在275,210元之範圍內，並無不合，
    應予准許，超過部分則屬無據，不應准許。從而，原審駁回
    上訴人275,210元及自93年9月14日起算法定遲延利息之請求
    部分，尚有未洽，上訴意旨指摘原判決此部分不當，求予廢
    棄改判，為有理由，原判決此部分應予廢棄，爰由本院改判
    如主文第2項所示，其餘部分，原審駁回上訴人之請求，核
    無違誤，此部分之上訴為無理由，應予駁回。
六、據上論結，本件上訴為一部有理由，一部無理由，依民事訴
    訟法第449條第1項、第450條、第79條，判決如主文。
中　　華　　民　　國　　94　　年　　8 　　月　　2 　　日
                  　　民事第四庭審判長法　官　黃斐君
                                      法　官  張浴美
                                      法　官  陳蘇宗
以上正本係照原本作成。
不得上訴。
                                      書記官　吳麗慧
中　　華　　民　　國　　94　　年　　8 　　月　　4 　　日
                                                      Ｖ
